最高法院民事判決　　　　　　九十四年度台上字第一○九二號
　　上　訴　人　乙○○
　　訴訟代理人　詹益煥律師
　　被 上訴 人　甲○○
　　　　　　　　　　　　巷2弄.
上列當事人間債務人異議之訴事件，上訴人對於中華民國九十二
年四月一日台灣高等法院第二審判決（九十年度上字第四七○號
），提起上訴，本院判決如下：
    主  文
上訴駁回。
第三審訴訟費用由上訴人負擔。
    理  由
本件上訴人起訴主張：坐落台北縣樹林市○○段六○七號土地及
其上建物（即樹林市○○街一五一號二層樓建物下稱系爭不動產
）為伊所有，伊女兒簡淑英為向被上訴人借款之擔保，竟於民國
八十三年九月十三日竊取系爭不動產所有權狀、伊身分證及印鑑
章，持以申請印鑑證明，並於八十三年十二月五日向台北縣樹林
地政事務所（下稱樹林地政事務所）辦理擔保本金最高限額新台
幣（下同）二百五十萬元之系爭不動產抵押權登記。被上訴人嗣
以拍賣抵押物裁定即台灣板橋地方法院（下稱板橋地院）八十八
年度拍字第五七一二號民事裁定為執行名義，聲請該院以八十九
年度民執廉字第一○六六號強制執行事件（下稱一○六六號事件
）對系爭不動產為強制執行。伊既無以系爭不動產供簡淑英向被
上訴人借款擔保，而設定系爭抵押權之意思，該抵押權之設定登
記對伊自不生效力。被上訴人聲請強制執行系爭不動產，伊私法
上權利即有不安狀態。爰於該不動產之強制執行程序終結前，提
起債務人異議之訴，求為確認系爭不動產抵押權不存在，並依民
法第七百六十七條、侵權行為之法則請求被上訴人塗銷系爭不動
產抵押權登記及撤銷一○六六號事件強制執行程序之判決。（上
訴人另請求確認一百五十萬元抵押權不存在，及塗銷該抵押權登
記並撤銷其強制執行程序部分，不在本院審理範圍）。
被上訴人則以：簡淑英係得上訴人之同意，始以系爭不動產為伊
設定系爭抵押權登記，供簡淑英向伊借款之擔保，縱簡淑英未經
上訴人同意，惟上訴人多次以其不動產供簡淑英借款之擔保，且
簡淑英持上訴人身分證、印章及系爭不動產所有權狀為伊設定系
爭抵押權，上訴人依表見代理規定亦應負授權人之責任等語，資
為抗辯。
原審以：本件之爭點在於上訴人有無同意以系爭不動產為簡淑英
向被上訴人借款之擔保。按私文書經本人或其代理人簽名、蓋章
或按指印或有法院或公證人之認證者，推定為真正。民事訴訟法
第三百五十八條第一項定有明文。而「借據內印章及作押房契既
屬真正，雖由他人代為立據，除有確切反證外，自應推定為本人
授權行為」，最高法院亦著有三十七年上字第八八一六號判例可
資參照。系爭抵押權之設定係簡淑英於八十三年九月十三日持上
訴人身分證、印鑑章，以上訴人受託人身分向樹林戶政事務所申
請上訴人印鑑證明。再以該印鑑蓋於上訴人名義書立之授權書，
於抵押權設定契約書蓋用上訴人印鑑章，連同系爭不動產所有權
狀、印鑑章等委由朱秋霞代書於同年十二月五日辦理系爭抵押權
設定登記。核與朱秋霞於另件第一審法院八十九年度訴字第六二
三號被上訴人配偶魏盆與上訴人間債務人異議之訴事件審理中證
述之情節相符。並經查明板橋地院向樹林地政事務所調取系爭抵
押權設定登記之登記申請書及附件全部資料屬實，而上訴人又不
爭執系爭抵押權設定登記之授權書、抵押權設定契約書、土地登
記申請書上所蓋上訴人名義之印章均為其所有。依上說明自應推
定上開記載為真正。雖上訴人主張：伊之長女簡淑英竊取伊之印
鑑章、身分證、擅自申請印鑑證明，連同所竊取之系爭不動產所
有權狀，偽造授權書委託朱秋霞代書辦理系爭抵押權設定登記，
並以簡淑英因此犯有行使偽造文書罪，已經刑事法院判決有期徒
刑確定。及舉簡淑英、簡淑珠為證。惟查上訴人所有系爭不動產
，曾於七十六年五月二十九日為供簡淑英與其配偶李永勝（下稱
簡淑英夫妻）經營之明連針織有限公司（下稱明連公司）對昌聯
租賃股份有限公司債務之擔保，而設定最高限額三百三十萬元抵
押權，該抵押權於八十二年二月十九日塗銷後，同年三月十九日
為供上訴人向台北國際商業銀行（簡稱北商銀）借款之擔保，設
定最高限額四百七十萬元抵押權予北商銀，而北商銀於八十二年
三月二十四日放貸至上訴人帳戶之三百三十萬元，經查均由簡淑
英以轉帳電匯方式，匯至明連公司設於彰化銀行樹林分行之帳戶
內，有北商銀函附轉帳傳票及匯款申請書影本可稽。足見上訴人
向北商銀抵押貸款之目的亦係供簡淑英夫妻所經營之明連公司週
轉，並可推認上訴人有同意以系爭不動產供簡淑英夫妻經營之明
連公司向外週轉擔保之用。再依印鑑登記辦法第七條所定委託他
人辦理印鑑證明，除應出具本人之委任書外，尚應繳驗本人之印
鑑章、國民身分證正本以及受託人之國民身分證、印章之旨，上
訴人前為北商銀設定之抵押權登記，既係委託簡淑英領取印鑑證
明，且就系爭抵押權之設定登記，板橋地院八十九年度訴字第五
九○號（下稱刑案）刑事判決並未認定簡淑英「竊取」上訴人身
分證使用，則衡以國民身分證係國民個人身分之證明文件，以隨
身攜帶為常態及簡淑英曾於八十二年三月十日、八十三年九月十
四日持上訴人名義出具蓋有上訴人印鑑章之委託書向樹林戶政事
務所申請上訴人印鑑證明，簡淑英又始終未於刑案偵審中承認「
竊取」上訴人身分證使用於申領印鑑證明等情，上訴人所稱簡淑
英竊取上訴人之不動產所有權狀及印鑑章向戶政事務所申領上訴
人之印鑑證明，顯與常理不符。此外，被上訴人執有簡淑英於
八十八年一月十八日簽發未載到期日面額二百五十萬元簡淑英
於八十八年一月十八日簽發未載到期日面額五十萬元明連公司
、李永金（即簡淑英之夫李永勝之原名）共同簽發面額二百五十
萬元，未載發票日及到期日之本票共三張，其上均以上訴人之印
鑑章為背書，上訴人對該背書印鑑章之真正皆不爭執，顯見簡淑
英除於設定抵押權時持有上訴人印鑑章外，更於與被上訴人借貸
往來時，持有上訴人之印鑑章供票據背書使用。參以簡淑英辦理
系爭抵押權之設定，係於八十三年九月十三日委託其妹簡淑珠至
樹林戶政事務所請領上訴人之印鑑證明後將取得之印鑑證明連同
系爭不動產所有權狀及印鑑章交由代書朱秋霞辦理之事實，為兩
造所不爭執，倘簡淑英確係自娘家住處竊取印鑑章請領印鑑證明
，衡情簡淑英當盡量避免上訴人知悉該偽造文書犯行，豈有委任
當時仍與上訴人共同居住之簡淑珠前往戶政事務所填寫印鑑證明
申請書蓋用上訴人之印章，自曝竊取上訴人印鑑章犯行之理！簡
淑英、簡淑珠均係上訴人之女，誼屬至親，系爭抵押權是否有效
影響上訴人利益甚鉅，渠等所為簡淑英「偷得」上訴人印章之有
利上訴人之證詞，自係護之詞，尚不足採。堪認簡淑英委由朱
秋霞辦理系爭抵押權設定登記之上訴人名義授權書、印鑑證明、
抵押權設定契約書及為債權憑證之本票背書所蓋上訴人名義之印
章皆屬真正，應推定上開私文書均為真正。上訴人不能證明係遭
簡淑英偽造，被上訴人辯稱上訴人有授權簡淑英辦理系爭抵押權
設定登記，而伊對簡淑英確有系爭抵押權所擔保之債權存在，即
屬可信。從而，上訴人訴請確認系爭抵押權不存在，並塗銷系爭
抵押權登記及撤銷一○六六號事件之強制執行程序均屬無理，不
應准許。為原審心證之所由得，另敘明刑案中簡淑英之自白及上
訴人之指訴，不能憑以認定簡淑英「竊取」上訴人之印鑑章、身
分證、系爭不動產所有權狀暨兩造之其餘攻擊防禦方法不予逐一
論述之理由。因而就前述部分，廢棄第一審所為上訴人勝訴之判
決，改判駁回其訴，經核於法洵無違誤，上訴論旨指摘原審採證
、認事之職權行使及原判決贅述之理由為不當，求予廢棄，非有
理由。至上訴人另請求確認一百五十萬元抵押權不存在及塗銷該
抵押權登記並撤銷其強制執行程序部分，經第一審判決上訴人勝
訴後，被上訴人於原審已聲明「一百五十萬元抵押權部分並未上
訴」（原審卷三三、四八、七○、三○六、三一○頁）則不論被
上訴人對其未上訴範圍之聲明是否完足，但原審既未就一百五十
萬元之抵押權不存在，塗銷該抵押權登記及撤銷其強制執行程序
部分為審判，且該部分之第一審判決又對上訴人有利，即不容上
訴人對之聲明不服。縱被上訴人對該部分上訴範圍之聲明不明確
，致原審漏未裁判，仍屬依法聲請補充判決之問題。上訴人執以
指摘原判決違法，即屬誤會（參見本院二十年上字第五二八號判
例意旨），附此指明。
據上論結，本件上訴為無理由。依民事訴訟法第四百八十一條、
第四百四十九條第一項、第七十八條，判決如主文。
中　　華　　民　　國　九十四　年　　六　　月　 十六 　日
                      最高法院民事第五庭
                          審判長法官  蘇　茂　秋
                                法官  朱　建　男
                                法官  蘇　達　志
                                法官  王　仁　貴
                                法官  葉　勝　利
      本件正本證明與原本無異
                                      書  記  官
中　　華　　民　　國　九十四　年　　六　　月　二十九　日
                                                      Ｑ
